ACORDAO-COMPLETO-2547728

ACÓRDÃO 5475/2022 ATA 32/2022 - SEGUNDA CÂMARA

VISTOS, relatados e discutidos estes autos de embargos de declaração opostos por Viva Bem Consultas Médicas Ltda. (08.974.186/0001-91) , em face do Acórdão 4146/2022-TCU-Segunda Câmara,
ACORDAM os Ministros do Tribunal de Contas da União, reunidos em Sessão da Segunda Câmara, ante as razões expostas pelo Relator, em:
9.1. com fundamento no art. 34 da Lei nº 8.443/1992, conhecer dos embargos de declaração para, no mérito, acolhê-los, atribuindo-lhes efeitos infringentes, e excluir a empresa Viva Bem Consultas Médicas Ltda (08.974.186/0001-91) dos itens 9.3 e 9.5 do Acórdão 4146/2022-TCU-Segunda Câmara.
9.2. dar ciência deste Acórdão à embargante e ao Fundo Nacional de Saúde, informando-lhes que a presente deliberação, acompanhada do Relatório e do Voto que a fundamenta, está disponível para a consulta no endereço www.tcu.gov.br/acordaos e que o acesso às demais peças do processo pode ser obtido no endereço eletrônico deste Tribunal, opção "vista eletrônica".

Tomada de contas especial instaurada pelo Fundo Nacional de Saúde - MS, em desfavor de Daniela Raquel Rabelo de Oliveira, de Viva Bem Consultas Médicas Ltda. e de Djalma Vando Berger, em razão da não comprovação da regular aplicação dos recursos repassados pela União, por meio do Fundo Nacional de Saúde - MS.

Segunda Câmara

Fundo Municipal de Saúde de São José.

3. Recorrente: Viva Bem Consultas Médicas Ltda (08.974.186/0001-91).

13.1. Ministros presentes: Bruno Dantas (Presidente), Aroldo Cedraz e Antonio Anastasia (Relator).

VIVA BEM CONSULTAS MEDICAS LTDA - ME

ANTONIO ANASTASIA

Ministro Antonio Anastasia.

Cuidam estes autos de tomada de contas especial instaurada pelo Fundo Nacional de Saúde em face inicialmente de Daniela Raquel Rabelo de Oliveira, ex-secretária municipal de saúde de São José/SC, no período de 3/5/2010 a 30/1/2012, na condição de ordenadora de despesas, em razão da não comprovação da boa e regular aplicação dos recursos repassados pelo Fundo ao Município, na modalidade fundo a fundo, ao Fundo Nacional de Saúde de São José/SC.
2.	As irregularidades foram identificadas durante auditoria realizada pelo Denasus entre maio e junho/2015, que constatou a não apresentação da documentação comprobatória das despesas realizadas com recursos recebidos do Fundo Nacional de Saúde pelo município de São José/SC, e pela ausência das notas fiscais correspondentes à prestação dos serviços, impedindo o estabelecimento do nexo causal entre as despesas efetuadas e os recursos federais recebidos.
3.	Após análise realizada sobre a documentação acostada aos autos, a SecexTCE concluiu que a empresa Viva Bem Consultas Médicas Ltda., ora embargante, e Djalma Vando Berger, deveriam ser arroladas aos autos, diante de evidências de que tenham tido participação nas irregularidades aqui verificadas.
4.	No que importa à resolução destes aclaratórios, por meio do Acórdão 4.146/2022-TCU-Segunda Câmara, de minha relatoria, as alegações de defesa de Viva Bem Consultas Médicas Ltda. foram parcialmente acolhidas, para considerar como devida uma das notas fiscais apresentada sem seu recurso à peça 67, p. 7, no valor de R$ 16.670,00, mantido o restante do débito apurado pela Secex-TCE e a multa correspondente, litteris: 
"ACORDAM os Ministros do Tribunal de Contas da União, reunidos em sessão da Segunda Câmara, diante das razões expostas pelo relator, em:
9.1. com base no art. 12, § 3º, da Lei 8.443/1992, considerar revéis os responsáveis Daniela Raquel Rabelo de Oliveira (XXX.385.639-XX) e Djalma Vando Berger (XXX.678.729-XX) , para todos os efeitos, dando-se prosseguimento ao processo; 
9.2. acolher parcialmente as alegações de defesa apresentadas pelo responsável Viva Bem Consultas Médicas Ltda (08.974.186/0001-91) ;  
9.3. nos termos dos arts. 1º, inciso I; 16, inciso III, alíneas "b" e "c", § 2º, da Lei 8.443/92 c/c os arts. 19 e 23, inciso III, da mesma Lei, e com os arts. 1º, inciso I; 209, inciso II, e 214, inciso III, do Regimento Interno/TCU, julgar irregulares as contas dos responsáveis Daniela Raquel Rabelo de Oliveira (CPF: XXX.385.639-XX) , Viva Bem Consultas Medicas Ltda (CNPJ: 08.974.186/0001-91) e Djalma Vando Berger (CPF: XXX.678.729-XX) , condenando-os solidariamente ao pagamento das importâncias a seguir especificadas, atualizadas monetariamente e acrescidas dos juros de mora, calculadas a partir das datas discriminadas até a data da efetiva quitação do débito, fixando-lhes o prazo de quinze dias, para que comprovem, perante o Tribunal, o recolhimento das referidas quantias aos cofres do Fundo Nacional de Saúde - MS, nos termos do art. 23, inciso III, alínea "a", da citada lei, c/c o art. 214, inciso III, alínea "a", do Regimento Interno do TCU:   
	Data de ocorrência 
	Valor histórico (R$)  

	6/6/2011 
	2.890,00 

	15/7/2011 
	6.400,00 

	14/10/2011 
	203.443,75 

	2/12/2011 
	194.157,50 

9.4. condenar solidariamente os responsáveis Daniela Raquel Rabelo de Oliveira (CPF: XXX.385.639-XX) , e Djalma Vando Berger (CPF: XXX.678.729-XX) ao pagamento da importância a seguir especificada, atualizada monetariamente e acrescida dos juros de mora, calculada a partir da data discriminada até a data da efetiva quitação do débito, fixando-lhes o prazo de quinze dias, para que comprovem, perante o Tribunal, o recolhimento da referida quantia aos cofres do Fundo Nacional de Saúde - MS, nos termos do art. 23, inciso III, alínea "a", da citada lei, c/c o art. 214, inciso III, alínea "a", do Regimento Interno do TCU: 
	Data de ocorrência 
	Valor histórico (R$)  

	26/4/2011 
	16.670,00 

9.5. aplicar individualmente aos responsáveis Daniela Raquel Rabelo de Oliveira (XXX.385.639-XX) , Viva Bem Consultas Medicas Ltda (08.974.186/0001-91) e Djalma Vando Berger (XXX.678.729-XX) , a multa prevista no art. 57 da Lei 8.443/1992 c/c o art. 267 do Regimento Interno do TCU, no valor de R$ 30.000,00 (trinta mil reais)  fixando-lhes o prazo de quinze dias, a contar da notificação, para que comprovem, perante o Tribunal (art. 214, III, alínea "a", do Regimento Interno do TCU) , o recolhimento da dívida aos cofres do Tesouro Nacional, atualizada monetariamente desde a data do acórdão que vier a ser proferido por este Tribunal até a data do efetivo recolhimento, se paga após o vencimento, na forma da legislação em vigor; ".
5.	Nos presentes embargos, a empresa Viva Bem Consultas Médicas Ltda. aponta omissão no acórdão atacado, porquanto não apenas a nota fiscal nº 17 deveria ser considerada como documento idôneo e deduzida do débito, mas todas as demais notas juntadas ao processo, verbis:
3. Em outras palavras, não é apenas "a nota fiscal nº 17 acostada à peça 19, p. 1, no valor de R$ 16.670,00 [que] deve ser considerada como documento idôneo... e deduzida do débito", mas sim todas as outras dezesseis notas fiscais, as quais, em conjunto com a nota fiscal já abatida, totalizam a quantia histórica de R$ 423.561,25 (quatrocentos e vinte e três mil, quinhentos e sessenta e um reais e vinte cinco centavos) , conforme tabela da peça 16 (fl. 68) , abaixo reproduzida:
 (tabela) 
4. Assim, rogando as mais respeitosas vênias, merece ser suprida a omissão do acórdão para que também seja "deduzido do débito calculado" o valor de todas as outras dezesseis notas fiscais (peça 19, fls. 77/93) , pois "não há como se exigir da pessoa jurídica de direito privado documentos outros pertinentes à regular execução financeira, como notas de empenho, notas de liquidação e outras...", como muito bem destacado no voto-condutor. (Grifos no original) 
6.	A embargante alega ainda omissão relativa à necessidade de sobrestamento do processo, a fim de que o TCU delibere sobre o posicionamento acerca da prescrição da pretensão ressarcitória e punitiva, a ser decidida nos autos do TC Processo 008.702/2022-5, para o qual fui designado relator:
" (...) 6. Contudo, ao decidir que "por ora, o posicionamento jurisprudencial atual é o da prescrição decenal", é omisso quanto ao fato de que cabia o sobrestamento do processo, nos termos do art. 47, da Resolução TCU 259/2014 e do art. 157, do Regimento Interno, justamente para "ajustar o entendimento à correta exegese das normas legais..." (Acórdão 1781/2022, Processo Processo 012.361/2017-8, Plenário, Rel. Min. Antonio Anastasia, j. 03/08/2022) ; e, em consequência, "inibir que decisões contemporâneas adotem soluções distintas para uma mesma questão, comprometendo os valores de isonomia e previsibilidade, essenciais à segurança jurídica" (Acórdão 4476/2022, Processo Processo 030.989/2013-2, 1ª. Câmara, Rel. Min. Bruno Dantas, j. 09/08/2022) .
7. Vale dizer, em vez de julgar esta tomada de contas especial, com base em jurisprudência prestes a ser superada, seria o caso de sobrestar o julgamento para que fosse aplicada a nova orientação do Tribunal Pleno, a qual será proposta no "projeto de instrução normativa... dos autos do TC Processo 008.702/2022-5", para, dessa maneira, manter íntegros os valores da isonomia e previsibilidade. 5. Reforçam que as entidades do Sistema S não integram a administração pública, sendo entidade de direito privado e regida pelo direito privado."
7.	Desse modo, requer sejam acolhidos os embargos com efeitos modificativos, para suprir as omissões apontadas, julgando regulares as contas da embargante, ou sobrestando o julgamento de mérito até que o Plenário revisite a questão da prescrição.
É o relatório.

João Mario Schaan Salis (102143/OAB-RS) e Pietro Miorim (70897/OAB-RS), representando Viva Bem Consultas Médicas Ltda.

Não atuou.

TOMADA DE CONTAS ESPECIAL. RECURSOS DO FUNDO NACIONAL DE SAÚDE REPASSADOS AO FUNDO MUNICIPAL. NÃO COMPROVAÇAO DA BOA E REGULAR APLICAÇÃO DOS VALORES. AUDITORIA DO DENASUS. REVELIA DE DOIS RESPONSÁVEIS. AUSÊNCIA DE ARROLAMENTO DA EMPRESA RESPONSÁVEL NA FASE INTERNA DA TCE. CHAMAMENTO AOS AUTOS DEZ ANOS DEPOIS: NÃO CARACTERIZAÇÃO DA PRESCRIÇÃO ATÉ DEFINIÇÃO DO TCU SOBRE O TEMA. ACOLHIMENTO DE UMA DAS NOTAS FISCAIS. CONTAS IRREGULARES, DÉBITO SOLIDÁRIO E MULTA. EMBARGOS DE DECLARAÇÃO. EXISTÊNCIA DE OUTRAS NOTAS FISCAIS APTAS A ELIDIR O DÉBITO. CONHECIMENTO E ACOLHIMENTO COM EFEITOS INFRINGENTES.

TOMADA DE CONTAS ESPECIAL (TCE)

não atuou.

Versam estes autos sobre de tomada de contas especial instaurada pelo Fundo Nacional de Saúde em face inicialmente de Daniela Raquel Rabelo de Oliveira, ex-secretária municipal de saúde de São José/SC, no período de 3/5/2010 a 30/1/2012, na condição de ordenadora de despesas, em razão da não comprovação da boa e regular aplicação dos recursos repassados pelo Fundo ao Município, na modalidade fundo a fundo, ao Fundo Nacional de Saúde de São José/SC.
2.	As irregularidades foram identificadas durante auditoria realizada pelo Denasus entre maio e junho/2015, que constatou a não apresentação da documentação comprobatória das despesas realizadas no exercício de 2011 com recursos recebidos do Fundo Nacional de Saúde pelo município de São José/SC, pela ausência de documentação hábil a comprovar a efetiva prestação dos serviços e que impediram o estabelecimento do nexo causal entre as despesas efetuadas e os recursos federais recebidos.
3.	A empresa Viva Bem Consultas Médicas Ltda. e Djalma Vando Berger foram arrolados como responsáveis neste processo no âmbito do TCU, em virtude do labor da unidade técnica que se debruçou sobre a documentação acostada aos autos (peças 42 e 75) , o que resultou na prolação do Acórdão 4146/2022-TCU-Segunda Câmara, que condenou os responsáveis em débito e multa.
4.	A empresa Viva Bem Consultas Médicas Ltda. opôs os presentes embargos, por meio de seu representante legal em 11/8/2022 (peça 81) , os quais foram recebidos nesta Corte na mesma data. A decisão foi prolatada em 9/8/2022 (peça 81) . 
5.	Dessa forma, estão presentes os requisitos de admissibilidade fixados no art. 34, § § 1º e 2º da Lei 8.443/1992, c/c o art. 287, § 3º do RI/TCU, motivo pelo qual conheço dos embargos, com o efeito suspensivo a eles inerente.
6.	Consoante listado no relatório, a embargante aponta omissões relativas à não consideração de outras notas fiscais presentes nos autos, hábeis a elidir sua responsabilidade, bem como com relação à prescrição da pretensão punitiva e ressarcitória, tema ainda pendente de resolução pelo Plenário desta Corte e que ensejaria o sobrestamento dos presentes autos. 
7.	Acolho o primeiro argumento da embargante.  
8.	Conforme discorri no voto condutor do acórdão embargado, o tema da prescrição da pretensão ressarcitória encontra-se ainda em discussão no Plenário desta Corte, motivo pelo qual considero que, até o momento, o processo obteve regular impulso tanto na fase interna quanto na fase externa da TCE, quando a empresa embargante foi regularmente citada.
9.	Não obstante, tal empecilho não importa em prejuízo à defendente, visto que proponho o acolhimento dos aclaratórios por razões distintas.
10. 	De fato, na instrução à peça 75, incorporada no Relatório de peça 83, a unidade técnica mencionou a apresentação pela defendente de apenas duas notas fiscais, nos valores de R$ 19.887,50 e R$ 16.670,00, esta última que cobriria apenas um dos débitos relativos à citação tratada nos presentes autos, mas não dos demais débitos.
11.	Entretanto, verifico que já haviam sido juntados aos autos, além das notas acostadas aos presentes embargos, as notas fiscais constantes da peça 19, que totalizam o valor de R$ 423.561,25, conforme a tabela a seguir, extraída da peça 16, p. 1:
12.	Desse modo, seguindo idêntico raciocínio que levou esta Segunda Câmara a acolher a Nota fiscal de nº 17, no valor de R$ 16.670,00, para abater o montante calculado originalmente do débito imputado à Empresa Viva Bem Consultas Médicas Ltda., acolho igualmente a documentação presente à peça 19 com o fito de afastar o débito remanescente imposto à embargante.
13.	Reforço este posicionamento em face das vácuas evidências que suportaram a inserção da empresa no polo passivo desta TCE, conforme depreendo da instrução inicial da unidade técnica (peça 42, p. 5) , que elencou como evidências das irregularidades da embargante os "documentos técnicos presentes nas peças 5, 6, 7, 8, 9 e 10.
14.	O documento à peça 5 consiste no Parecer nº /2018-SC/SEAUD/SC/DIVNE/SE/MS, que solicitou a retirada do nome da Sra. Suzanna Senna Bousfield, Secretária Municipal de Saúde à época da Auditoria do Denasus, do rol de responsáveis da constatação nº 377610 do Relatório de Auditoria nº 15.323.
15.	O documento à peça 6 trata do Parecer nº 22/2018-AAPDR/CGAUD/DENASUS/SGEP/MS, que tratou do processo administrativo resultante da Auditoria nº 15.323 do Denasus, e que impugnou o valor de R$ 423.561,25 como dano ao erário, a ser restituído aos cofres do Fundo Nacional de Saúde pelas ex-Secretárias Daniela Raquel Rabelo de Oliveira e Suzana Senna Bousfield, com a retirada do rol desta última, e sugerindo o envio dos autos á Coordenação Geral.
16.	O documento de peça 7 trata do Parecer nº 60-SEI/2017-COPLAO/CGAUD/DENASUS/SGEP/MS que versa sobre o mesmo Relatório de Auditoria, determinando o retorno para a Seaud/SC, para adequar o período de gestão da Secretária de Saúde Suzana Senna Bousfield, vez que ela atuou fora do período das glosas e determinando a inserção da Matriz de Responsabilização.
17.	O documento de peça 8 é o Parecer Administrativo 59/COPLAO/CGAUD/DENASUS, de 27/1/2017, que submete o processo à CGAUD, visto que se encontrava devidamente instruído, com posterior encaminhamento à diretoria para, se de acordo, encaminhar os autos à Diretoria Executiva do FNS/SE.
18.	O documento à peça 9 versa sobre o Parecer Técnico nº 2387, que tratou da Auditoria nº 15.323, cuja fase in loco ocorreu nos meses de maio e junho de 2015, na Secretaria Municipal de Saúde de São José/SC, tendo como período de abrangência o exercício de 2011, e contendo os valores a serem devolvidos pela responsável Daniela Raquel Rabelo de Oliveira, em razão da não comprovação da prestação de serviços de consultas médicas especializadas e exames de ressonância magnética, com exclusão da responsável Suzana Senna Bousfield.
19.	Finalmente, o documento de peça 10 converge para o Relatório de Auditoria nº 15.323, elaborado pelo Denasus, contendo o escopo da análise, a metodologia e as constatações de auditoria. Aponta como responsáveis as Sras. Daniela Raquel Rabelo de Oliveira e Suzana Senna Bousfield, que posteriormente foi excluída do rol, em face a não comprovação da prestação de serviços de consultas médicas especializadas e exames de ressonância magnética constantes das notas fiscais que indica, no valor total de R$ 423.561,25.  
20.	Segundo o Relatório, as auditadas foram notificadas para apresentar justificativas por escrito sobre as não conformidades, tendo aquelas solicitado ainda prorrogação de prazo, sem que houvesse resposta satisfatória. Como conclusão, o relatório assinala (peça 10, p. 5) :
VIII- CONCLUSÃO
A Secretaria Municipal de Saúde (SMS) de São José/SC não cumpriu integralmente com as orientações e obrigações relativas à aplicação dos recursos financeiros repassados pelo Ministério da Saúde/FNS, ferindo os ditames da Lei complementar nº 141/2012, combinado com Decreto nº 7.827/2012 e Lei Municipal nº 4.776/09.
A SMS não encaminhou ao Conselho Municipal de Saúde o processo de credenciamento relativo à empresa VIVA BEM CONSULTAS MÉDICAS LTDA-VIDA SAÚDE, para aprovação dos serviços especializados com consultas médicas e exames de média complexidade.
Não apresentou documentos que comprovassem efetivamente a realização das consultas médicas especializadas e os exames de ressonância magnética destinadas aos usuários do SUS, prestados pela empresa VIVA BEM CONSULTAS MÉDICAS LTDA - VIDA SAÚDE, resultantes do contrato nº 154/2010 para o exercício de 2011, no valor de R$ 423.561,25 (quatrocentos e vinte e três mil quinhentos e vinte e cinco reais e vinte e cinco centavos) , causando prejuízo ao erário, razão pela qual o montante acima referenciado deverá ser devolvido ao Fundo Nacional de Saúde com os devidos acréscimos legais.
21.	Não há, sob qualquer angulação formal ou material da documentação referida pela unidade técnica, indícios de responsabilização da empresa prestadora de serviços, com indicação precisa de quais documentos ou comprovantes deveriam ser dela exigidos ou que estariam em desconformidade, o que só aconteceu em relação às ex-secretárias municipais de saúde. 
22.	Sem embargo, não seria adequado exigir outros documentos fiscais da pessoa jurídica além das notas fiscais por ela apresentadas, mais de dez anos após a prestação dos serviços, e com relação às quais não ocorreram questionamentos quanto à sua integridade. 
23.	Desse modo, acolho os presentes embargos para, conferindo-lhes efeitos infringentes, afastar, unicamente em relação à empresa Viva Bem Consultas Médicas Ltda, para afastar o débito e a multa a ela colimados pelo Acórdão 4146/2022-TCU-Segunda Câmara. 
	Feitas estas breves considerações, voto por que o Tribunal adote o acórdão que ora submeto à apreciação deste Colegiado.
TCU, Sala das Sessões Ministro Luciano Brandão Alves de Souza, em 13 de setembro de 2022
ANTONIO ANASTASIA 
Relator